【裁判字號】    99,易,1657
【裁判日期】    990720
【裁判案由】    誣告
【裁判全文】
臺灣臺中地方法院刑事判決              99年度易字第1657號
公  訴  人  臺灣臺中地方法院檢察署檢察官
被      告  乙○○○
上列被告因誣告案件，經檢察官提起公訴（99年度偵字第3146號
），本院判決如下：
    主    文
乙○○○無罪。
    理    由
一、公訴意旨以：被告乙○○○於民國九十九年一月一日十九時
    五十分許，在位於臺中縣東勢鎮○○路三三四號之「85度C
    」商店（下稱上址「85度C」），與友人告訴人甲○○相遇
    ，因告訴人甲○○認為被告於九十八年十二月三十日晚間在
    越南小吃店與其同桌共餐時拿取其所有之手機尚未返還，而
    向被告要求返還手機，被告明知告訴人甲○○並無出言對被
    告恐嚇「要先打你再講」等語，竟意圖他人受刑事處分，而
    基於誣告犯意，當場撥打電話報警後，被告並於同日二十時
    許，在臺中縣警察局東勢分局東勢派出所，向該管公務員誣
    告「就要把我拉去她的車上，說要先打我再講」、「我要提
    出恐嚇告訴」等語，而誣告告訴人甲○○。因認被告涉犯刑
    法第一百六十九條第一項之意圖他人受刑事處分，向該管公
    務員誣告罪嫌（起訴書記載被告係犯刑法第一百七十一條第
    一項之未指定犯人誣告罪嫌，業經蒞庭檢察官於本院準備程
    序期日當庭更正為刑法第一百六十九條第一項）等語。
二、按犯罪事實應依證據認定之，無證據不得認定犯罪事實；又
    不能證明被告犯罪者，應諭知無罪之判決，刑事訴訟法第一
    百五十四條第二項、第三百零一條第一項分別定有明文。次
    按認定不利於被告之事實，須依積極證據，苟積極證據不足
    為不利於被告事實之認定時，即應為有利於被告之認定，更
    不必有何有利之證據（最高法院三十年上字第八一六號判例
    參照）；認定犯罪事實所憑之證據，雖不以直接證據為限，
    間接證據亦包括在內；然而無論直接或間接證據，其為訴訟
    上之證明，須於通常一般之人均不致有所懷疑，而得確信其
    為真實之程度者，始得據為有罪之認定，倘其證明尚未達到
    此一程度，而有合理之懷疑存在時，基於無罪推定之原則，
    即應為無罪之判決（最高法院七十六年臺上字第四九八六號
    判例參照）。而告訴人之告訴，本以使被告受刑事追訴為目
    的，故其陳述是否與事實相符，自應調查其他證據，以資審
    認，苟其所為攻擊之詞，尚有瑕疵，則在此瑕疵未予究明以
    前，即不能遽採為斷罪之基礎（最高法院六十九年臺上字第
    一五三一號判例意旨參照）。且按誣告罪之成立，以告訴人
    所訴被訴人之事實必須完全出於虛構為要件，若有出於誤會
    或懷疑有此事實而為申告，以致不能證明其所訴之事實為真
    實，縱被訴人不負刑責，而告訴人本缺乏誣告之故意，亦難
    成立誣告罪名（最高法院四十四年臺上字第八九二號判例參
    照）。再者，依刑事訴訟法第一百六十一條第一項之規定，
    檢察官就被告犯罪事實，應負舉證責任，並指出證明之方法
    。因此，檢察官對於起訴之犯罪事實，應負提出證據及說服
    之實質舉證責任。倘其所提出之證據，不足為被告有罪之積
    極證明，或其指出證明之方法，無從說服法院以形成被告有
    罪之心證，基於無罪推定之原則，自應為被告無罪判決之諭
    知（最高法院九十二年度臺上字第一二八號判例參照）。
三、證據能力之說明：查檢察官及被告乙○○○對於本判決所引
    用之下列各項證據方法之證據能力，於本院準備程序時均表
    示無意見，且於法院調查證據時，知有刑事訴訟法第一百五
    十九條第一項不得為證據之情形，亦未於言詞辯論終結前聲
    明異議，茲審酌該等言詞陳述及書面作成時之情況，並無不
    宜作為證據之情事，依刑事訴訟法第一百五十九條之五之規
    定，自得作為證據。次按除法律另有規定外，實施刑事訴訟
    程序之公務員因違背法定程序取得之證據，其有無證據能力
    之認定，應審酌人權保障及公共利益之均衡維護，刑事訴訟
    法第一百五十八之四定有明文。惟本案所引用之非供述證據
    ，並無證據證明係實施刑事訴訟程序之公務員違背法定程序
    所取得，自應認均具有證據能力，合先敘明。
四、公訴人認為被告乙○○○涉犯前揭誣告嫌，無非係以：(一)告
    訴人乙○○○於警詢及檢察官訊問時之指訴；(二)證人丙○○
    於警詢時證述及檢察官訊問時之具結證述，並認為證人丙○○當時係全程在場見聞，且與告訴人甲○○、被告二人間均
    無恩怨故舊情誼，並無刻意迴護告訴人甲○○而設詞攀誣被
    告之可能；(三)卷附上址「85度C」之監視器錄影畫面光碟及
    其翻拍之相片五張（即警卷九、十頁所示之相片五張），為
    其所憑之論據。訊據被告堅詞否認有前揭誣告之不法犯行，
    辯稱：我在上址「85度C」買飲料時，突然遭甲○○拉住我
    的手，甲○○說我拿她（即甲○○）的手機，要我將手機還
    她，我向甲○○說我沒有拿她的手機，甲○○則說她的朋友
    有看到我拿她的手機，甲○○就要把我拉去她的車上，說要
    先打我再講等語。經查：
  (一)告訴人甲○○於警詢時雖指稱：我沒有恐嚇乙○○○，當時
    乙○○○站在櫃臺前，我怕影響人家做生意，要拉乙○○○
    到旁邊去講，要乙○○○把手機還我而已等語，其於檢察官
    訊問雖亦指稱：我拉乙○○○的手，叫乙○○○還我手機，
    我要拉乙○○○去櫃臺旁邊，因為怕其他客人要算錢，不要
    妨礙人家做生意；我沒有恐嚇乙○○○，我只是找乙○○○
    並好好跟乙○○○講話，乙○○○就打電話叫警察並說我恐
    嚇乙○○○；我沒有要拉乙○○○上車或說「要先打你再講
    」的這些話等語，告訴人甲○○嗣於本院審理時雖亦以證人
    身分為前揭情節相同之證述。另證人丙○○於警詢證稱：我
    當時在上址「85度C」買蛋糕，我沒有看到甲○○、乙○○○有吵架，我只有看到甲○○拉著乙○○○的手，叫乙○○○旁邊一點，不要影響人家做生意，然後到旁邊要乙○○○
    還手機；我沒有聽到甲○○說要打乙○○○，我只有聽到甲○○叫乙○○○還手機而已等語後，證人丙○○嗣於檢察官
    訊問及本院審理時雖亦均以證人身分到庭復為前揭相同之證
    述。惟查：
  1.證人丙○○於警詢時證稱：乙○○○、甲○○我都不認識，
    只知道是同鄉有打過招呼等語，其於檢察官訊問時復證稱：
    我完全不認識甲○○；我不認識乙○○○等語。然被告於本
    院審理時與證人丙○○對質並質之以其等二人有無仇恨時，
    證人丙○○則於本院審理時結證：以前乙○○○跟乙○○○
    的朋友開越南小吃，後來乙○○○跟乙○○○的朋友發生事
    情，沒有再做，換乙○○○的姊姊做，我去那邊幫乙○○○
    的姐姐弄紅蘿蔔跟白蘿蔔，我的東西放在椅子外面，現場只
    有我、乙○○○及乙○○○的姊姊，我的皮包放在那邊，我
    放在皮包裡面的錢跟黃金都被偷光光了，我沒有抓到人，因
    為現場只有我、乙○○○及乙○○○的姊姊，因為沒有抓到
    所以我不敢講說是不是乙○○○偷的，我在她那邊還幫忙拖
    地、掃地等語（見本院卷二八頁），足見證人丙○○於本案
    案發前其與被告間即已存有怨隙，其於警詢、檢察官訊問時
    證稱不認識被告、與被告僅止於同鄉打過招呼之關係乙節，
    顯係避重就輕、與事實不符之托詞，委無可採。從而，證人
    丙○○前揭不利被告證言之憑信性，顯有可疑，已難輕信。
  2.又被告於九十九年一月一日夜間至警局製作警詢筆錄後，證
    人丙○○旋即受告訴人甲○○之請託並於翌日（二日）至警
    局製作警詢筆錄（即就本案為有利告訴人甲○○、不利於被
    告之證述），業據告訴人甲○○及證人丙○○於本院審理時
    均以證人身分結證在卷（見本院卷三四頁背面、二七頁背面
    ），核與卷附警員彭冠博於九十九年一月二日製作之職務報
    告書內容相符。則由證人丙○○受其所稱「完全不認識」之
    人即：告訴人甲○○之請託，於本案案發後之翌日即至警局
    製作警詢筆錄，其警詢時證述之內容又恰巧對被告即：與其
    先前存有怨隙之人不利等情以觀，益見公訴人以證人丙○○
    與告訴人甲○○、被告二人間均無恩怨故舊情誼為由，作為
    證人丙○○前揭不利被告之證言可資憑採之理由，顯與事實
    不符，自無從作為不利被告認定之憑據。
  3.再者，依告訴人甲○○前揭指訴及證述之內容，可知告訴人
    甲○○係認為其手機遭被告擅自拿走，始上前至上址「85度
    C」櫃臺與被告理論並要求被告返還手機。則本件應予審究
    者，告訴人甲○○是否僅係路過上址「85度C」與被告偶然
    相遇而上前與被告理論？或可能存有其他之動機、原因？就
    此部分，綜核告訴人甲○○下列至為歧異、互不相符之陳述
    ，及前揭卷附上址「85度C」之監視器錄影光碟畫面翻拍之
    相片五張，再佐以本院卷附就上址「85度C」監視器錄影光
    碟畫面（檔案名稱為capture_CH-07）翻拍之相片一張，無
    從逕認被告前揭辯詞（即告訴人甲○○出言要將其拉至告訴
    人甲○○搭乘之車上、要先打被告再講），確係完全出於虛
    構，說明如次：
    (1)告訴人甲○○先於警詢時陳稱：我陪我朋友要載她小孩回
      家，在路上看到乙○○○在上址「85度C」，我才下車去
      找乙○○○，我朋友不知道我找乙○○○所為何事，我只
      有告訴我朋友我下車去找人，沒有告訴我朋友什麼事等語
      （見警卷三頁）。
    (2)告訴人甲○○於檢察官訊問時則陳稱：那一天剛好騎機車
      經過上址「85度C」看到乙○○○，所以我才進去等語（
      見偵查卷八頁）。
    (3)告訴人甲○○嗣於本院審理時以證人身分作證時又證稱：
      「（問：你當天是怎麼到「85度C」的？）我朋友叫『阿
      雲』，是一位女生，真實姓名我不知道，開紅色的車子，
      因為她要帶小朋友回家，我坐她的車子」、「（問：『阿
      雲』叫什麼姓名？住那裡？）我知道她住在東勢鎮的石角
      那邊，我不知道詳細的地址，她是越南人，我也不知道她
      的全名」、「（問：當天你的朋友載你到現場之後，她是
      等你跟乙○○○講完才離開，還是你一下車，你的朋友就
      離開？）我一下車我的朋友就離開」、「（問：你的朋友
      離開，你要怎麼回家？）她要載小朋友回家，我下車，乙○○○很大聲，我朋友打電話給我說她小孩在哭要趕快回
      家，等一下她還會來載我，我拉乙○○○的手一下子後，
      我朋友才在車上打電話給我說她小孩在哭」、「（問：乙○○○打電話找警察，你有沒有打電話向你的朋友或親戚
      求援？）沒有，因為那時候我沒有帶電話，我借丙○○的
      電話打電話給我公公」、「（問：你剛剛不是說你的朋友
      打電話給你，現在怎麼又說你沒有帶電話？）我沒有帶電
      話，我借丙○○的電話打電話給我公公，我的朋友是在車
      上跟我說她先帶小孩回家，等一下還會來載我。（後改稱
      ）好像我有帶電話，但威寶的訊號很弱，電話不能打，我
      的朋友是打電話跟我講的」等語（見本院卷三一至三二頁
      背面）。
    (4)綜上所述，可知告訴人甲○○無論就其至上址「85度C」
      處所使用之交通工具（究係騎乘機車或係搭乘友人之汽車
      ）、其友人自行駕車離開上址「85度C」現場之時間點及
      其原因（究係告訴人甲○○一下車該友人即駕車離去，或
      係該友人嗣在車上撥打電話告知已在上址「85度C」櫃臺
      處之告訴人甲○○後始離去，乃至告訴人甲○○當時是否
      有攜帶手機與該友人通話）等情，其前後所述至為歧異、
      互不相符。況觀諸前揭卷附上址「85度C」之監視器錄影
      光碟畫面翻拍之相片五張（即警卷九、十頁所示之相片五
      張），再佐以本院卷附就上址「85度C」監視器錄影光碟
      畫面（檔案名稱為captu re_CH-07）翻拍之相片一張，足
      見告訴人甲○○拉扯被告之過程中，告訴人甲○○亦有轉
      頭並同時兼括舉起其左手往外比劃之動作，其舉止顯非僅
      止於要求被告至其等二人站立之櫃臺旁邊講話而已，自亦
      無從排除告訴人甲○○曾有出言欲將被告拉至其車上之可
      能性存在。從而，倘以告訴人甲○○前揭存有明顯瑕疵之
      指訴及證言，即逕認被告前開所辯係完全出於虛構之詞，
      顯未達通常一般之人均不致有所懷疑而得確信其為真實之
      程度。
  (二)另告訴人甲○○於本院審理時以證人身分結證：我與乙○○○講話拉扯時，我與乙○○○彼此是用越南話溝通等語（見
    本院卷三二頁）。則告訴人甲○○是否曾對被告出言要將被
    告拉上車、要先打被告再講等語，顯非當時在上址「85度C
    」處、不懂越南話之店員或顧客等一般我國國人所能詳悉。
    再參諸與告訴人甲○○、被告均同自越南來臺灣之證人丙○○於本院審理時結證：我看到乙○○○和甲○○在拉扯時，
    當時我還沒有買完東西，那時候我進去上址「85度C」後，
    我有拿店裡面的夾子跟盤子挑麵包，我慢慢挑，我挑了兩個
    或三個麵包之後，我是在上址「85度C」店裡面的另外一個
    櫃臺結帳，我結帳的櫃臺是在上址「85度C」玻璃門裡面的
    櫃臺，與乙○○○、甲○○二人所站的另一面向騎樓的櫃臺
    是不一樣的，我結完帳從店裡面走出大門，乙○○○和甲○○還是站在原來騎樓的櫃臺那邊，我不曉得我當時挑麵包的
    時間有多久；我挑完麵包就直接在上址「85度C」店裡面賣
    麵包的櫃臺結帳，不用再走到乙○○○、甲○○二人所站的
    櫃臺結帳；從我看到甲○○和乙○○○在櫃臺講話、發生拉
    扯到結束的過程中，我一開始在上址「85度C」裡面的櫃臺
    ，我付錢後就從我原來進去的玻璃門走出來站在外面；我從
    原來進去的玻璃門再走出來的時候，甲○○就拉乙○○○的
    手在旁邊講話；甲○○、乙○○○發生爭執拉扯的時間到底
    有多久，我沒有看手錶，我不知道等語（見本院卷二八頁背
    面、二九頁）。則告訴人甲○○與被告二人在上址「85 度C
    」櫃臺（即面向騎樓之櫃臺）開始拉扯之際，證人丙○○猶
    仍進入上址「85度C」店內慢慢挑選麵包，甚且證人丙○○
    選購完畢後，又係在上址「85度C」店內之另一櫃臺結帳，
    於此情形，倘謂證人丙○○於告訴人甲○○與被告間拉扯、
    理論之過程中，證人丙○○乃全程在場並聽聞告訴人甲○○
    與被告間之全部對話，實屬速斷，至仍有相當程度之懷疑存
    在。況本院質之以證人丙○○其是否有全程聽到甲○○、乙○○○二人從開始講話、發生拉扯至整個結束之過程中，甲○○、乙○○○二人的講話內容乙節，證人甲○○於本院審
    理時亦當庭結證：我有聽到甲○○用越南話跟乙○○○講說
    要乙○○○還手機，其他的對話內容我沒有聽到等語明確（
    見本院卷二九頁），由此益見倘認證人丙○○係全程在場並
    已聽聞告訴人甲○○與被告二人間之全部對話，顯與實情不
    符，自無從以證人丙○○片面、對告訴人尚無不利之證詞，
    即以此作為反證而認為被告前開所辯即係完全出於虛構並逕
    為不利被告之認定，實甚明灼。
五、綜上所述，依公訴人所舉之證據方法及卷內證據，尚不足證
    明被告有公訴人所指前揭誣告犯行之有罪積極證明。此外，
    復查無其他積極充分之證據，足資證明被告確有公訴人所指
    前揭誣告之犯行。揆諸首揭法條及判例意旨，不能證明被告
    犯罪，自應為被告無罪之諭知。
據上論斷，應依刑事訴訟法第三百零一條第一項，判決如主文。
中    華    民    國    99    年    7     月    20    日
                  刑事第十四庭  審判長法  官  陳得利
                                      法  官  黃裕仁
                                      法  官  何世全
以上正本證明與原本無異。
如不服本判決，應於收受送達後10日內向本院提出上訴書狀，並
應敘述具體理由；其未敘述上訴理由者，應於上訴期間屆滿後20
日內向本院補提理由書（均須按他造當事人之人數附繕本）「切
勿逕送上級法院」。
                                      書記官  陳建分
中    華    民    國    99    年    7     月    20    日

司法院資訊處製作；財團法人民間司法改革基金會備份。
